---
title: 'Informe III: Análisis de supervivencia aplicado al tiempo de permanencia en
  Unidades de Cuidados Intensivos (UCI) en Cali, Valle del Cauca'
author: "Sergio A. Barona M."
date: "7/1/2023"
output:
  html_document:
    toc: yes
    df_print: paged
  word_document:
    toc: yes
  pdf_document:
    toc: yes
editor_options:
  markdown:
    wrap: 72
---

# Introducción

En lo sucesivo, se presenta un análisis de supervivencia aplicado a un
evento de interés, a saber, la salida de pacientes por COVID-19 de la
Unidad de Cuidados Intensivos (UCI) en Cali, Valle del Cauca. El tiempo
de supervivencia corresponde, por consiguiente, al tiempo de permanencia
en UCI de los pacientes por COVID-19. En términos generales, el análisis
se divide en tres partes: en la primera se presenta, de conformidad con la metodología de Kaplan-Meier, una estimación no-paramétrica de la función de supervivencia;  la segunda parte contiene tres modelos paramétricos para la estimación de la curva de supervivencia, suponiendo que el tiempo de supervivencia sigue una distribución gamma generalizada, una distribución de Gompertz o una distribución log-logística; y, finalmente, la tercera parte presenta un modelo de tasas de riesgo, más precisamente, el modelo de riesgos proporcionales de Cox (1972). Puesto que la deducción de la función de supervivencia implica la deducción de la
función de riesgo acumulado, un ejercicio análogo se emplea en cada caso sobre esta última. (Para un análisis descriptivo sobre la variable de interés ---a saber, el tiempo de permanencia en UCI para pacientes de COVID-19---, véase el informe del 07 de enero de 2023).

El análisis de supervivencia es conocido también como análisis de datos
truncados o censurados. Por definición, se dice censurada de una
observación que, aun cuando se detente información suya, el tiempo
específico de supervivencia no está determinado. Existen, por lo menos,
tres clases de censura: la censura por derecha es el caso si el tiempo
real de supervivencia es igual o superior al observado; la censura por
izquierda, si el tiempo real de supervivencia es igual o inferior al
tiempo de supervivencia observado; y la censura en intervalo, que
combina la censura por derecha y la censura por izquierda, es el caso si
el tiempo real de supervivencia se halla contenido en un intervalo
conocido (Klein & Moeschberger, 2003). Habida cuenta de la naturaleza
del evento de interés, se considera únicamente la censura por derecha y
en los siguientes casos: uno, si el paciente permanece en UCI hasta la
fecha en que el estudio concluye; y dos, si el paciente muere en UCI en
virtud de una causa distinta al COVID-19.



```{r, echo = FALSE, warning=FALSE, message=FALSE, results=FALSE}
library(survival) 
library(KMsurv) 
library(survMisc) 
library(survminer) 
library(ggfortify) 
library(flexsurv) 
library(actuar) 
library(tidyverse)
library(dplyr)
library(ggplot2)
library(readxl)
library(xts)
library(plyr)
library(dplyr)
library(writexl)
library(knitr)
library(moments)
library(fitdistrplus)
library(logspline)
```

# Datos

La muestra corresponde a 1.980 pacientes de COVID-19 en UCI para Cali, Valle del Cauca, durante el período 2020-04-20:2021-11-30. En el contexto del análisis de supervivencia, la variable de interés corresponde al tiempo de permanencia en UCI para pacientes de COVID-19. Adicionalmente, se considera el sexo y la edad como covariables de interés. La estructura general de la base de datos se expresa en la **Tabla 1**. Nótese que *Caso* expresa la identificación del individuo según la información del Instituto Nacional de Salud (INS); *Tiempo*, el tiempo de permanencia del paciente en UCI; *Censura*, una variable dicotómica que expresa la censura por derecha (0 si es un dato censurado, 1 si no lo es); y *Sexo*, una variable dicotómica que expresa el sexo del paciente (0 si es masculino, 1 si es femenino).

```{r, warning=FALSE, echo=FALSE}
setwd("D:/Desktop/Proyecto_COVID")
dataset = read.csv("Resultados/04.01.23/final_cov_040123.csv")
kable(dataset[c(1:10),], col.names = c("Caso", "Tiempo", "Censura", "Edad", "Sexo"),
      caption = "Tabla 1: Estructura general de la base de datos sobre el tiempo de permanencia en UCI para Cali, Valle del Cauca. Fuente: INS (2020,2021)")
colnames(dataset) =  c("Caso", "Tiempo", "Censura", "Edad", "Sexo")
```

# Estimación no-paramétrica

## Función de supervivencia

Sea $T \in [0, \ +\infty) \subseteq \mathbb{R}^{+}$ una variable
aleatoria no-negativa que expresa el tiempo de supervivencia, *i.e.*, el
tiempo de permanencia en UCI para pacientes de COVID-19. Y defínase
$d \in \{0, \ 1\}$ como una variable dicotómica tal que, si la
observación es un dato censurado, $d = 0$; de lo contrario, $d = 1$. Por
definición, la función de supervivencia
$S:[0, \ +\infty) \subseteq \mathbb{R}^{+} \rightarrow [0, \ 1] \subset \mathbb{R}^{+}$
corresponde a la probabilidad de que el tiempo de supervivencia $T$ se
exceda un tiempo específico $t\in [0, \ +\infty)$. Formalmente,

$$
S(t) = P(T > t)
$$

Teóricamente, cualquiera que sea $t\in [0, \ +\infty)$, la función de
supervivencia satisface que $\partial S(t)/\partial t ≤ 0$, $S(0) = 1$ y
$S(\infty) = 0$. Esto es equivalente a afirmar, primero, que $S(t)$ es
una función no-creciente; segundo, que la probabilidad de que el evento
ocurra después de $t = 0$ es 1; y que, finalmente, si el tiempo
específico es infinito, la probabilidad de que no ocurra el evento es
nula (Kleinbaum & Klein, 2012).

La metodología de Kaplan-Meier o metodología de producto límite propone una estimación no-paramétrica de la función de supervivencia a partir del
producto de probabilidades condicionales estimadas (Kleinbaum & Klein,
2012). Se verifica que, dado el tiempo de supervivencia
$t_{f} \in [0, \ +\infty) \subseteq \mathbb{R}^{+}$, la función de
supervivencia estimada sigue la forma

$$
\hat{S}(t_{f}) = \hat{S}(t_{f-1}) \ \times \ \hat{P}(T > t_{f} \ | \ T ≥ t_{f} )
$$ donde $$
\hat{S}(t_{f-1}) = \prod_{i=1}^{f-1}\hat{P}(T > t_{i} \ | \ T ≥ t_{i} )
$$ 

tal que

$$
\hat{S}(t_{f}) = \prod_{i=1}^{f}\hat{P}(T > t_{i} \ | \ T ≥ t_{i} )
$$ 

Supóngase que $n.risk$ es la cardinalidad del conjunto de riesgo en
el tiempo de supervivencia $t_{f}$, es decir, el número de personas que
han sobrevivido al menos hasta $t_{ƒ}$; y supóngase que $n.event$
expresa el número de personas que, hasta el tiempo $t_{ƒ}$, presentaron
el evento de interés. Así, el estimador de Kaplan-Meier se construye
según la información presentada en la **Tabla 2** (Rickert, 2017). La curva de supervivencia estimada sin covariables se expresa en la función escalonada de la **Figura 1**


```{r}
df_km <- survfit(Surv(dataset$Tiempo, dataset$Censura) ~ 1, data = dataset, type = "kaplan-meier", error = "tsiatis", conf.type = "log-log", conf.int = 0.95)
```

```{r, echo=FALSE}
resultados_1 = with(df_km, data.frame(time, n.risk, n.event, surv, std.err, lower, upper))[1:10,]
colnames(resultados_1) = c("time", "n.risk", "n.event", "surv", "std.err", "lower 95% CI", 
                   "upper 95% CI")

kable(resultados_1, caption = "Tabla 2: Estimación no-paramétrica de la función de supervivencia")
```



```{r, warning=FALSE}
ggsurvplot(fit = df_km, data = dataset, conf.int = T, xlab = "Tiempo", ylab = "Probabilidad de supervivencia", legend.labs = "Estimación de Kaplan-Meier", title = "Figura 1: Estimación no-paramétrica de la curva de supervivencia sin covariables", legend.title = " ")
```


Mediante la incorporación de $Sexo$ como covariable, se deduce que la
función de supervivencia estimada para los pacientes de sexo masculino,
de conformidad con la metodología de Kaplan-Meier, se construye a partir
de la información de la **Tabla 3A**. De manera análoga, la función de supervivencia estimada para los pacientes de sexo femenino viene dada porla información de la **Tabla 3B**. Gráficamente, las curvas de supervivencia estimada diferenciadas según
el sexo se expresan mediante las funciones escalonadas de la **Figura 2**.


```{r}
df_km_sexo <- survfit(Surv(dataset$Tiempo, dataset$Censura) ~ Sexo, data = dataset, type = "kaplan-meier", error = "tsiatis", conf.type = "log-log", conf.int = 0.99)
```

```{r, echo=FALSE}
resultados_2 = with(df_km_sexo[1], data.frame(time, n.risk, n.event, surv, std.err, lower, upper))[1:10,]
colnames(resultados_2) = c("time", "n.risk", "n.event", "surv", "std.err", "lower 95% CI", "upper 95% CI")

kable(resultados_2, caption = "Tabla 3A: Estimación no-paramétrica de la curva de supervivencia para pacientes de sexo masculino")
```


```{r, echo=FALSE}
resultados_3 = with(df_km_sexo[2], data.frame(time, n.risk, n.event, surv, std.err, lower, upper))[1:10,]
colnames(resultados_3) = c("time", "n.risk", "n.event", "surv", "std.err", "lower 95% CI", "upper 95% CI")

kable(resultados_3, caption = "Tabla 3B: Estimación no-paramétrica de la curva de supervivencia para pacientes de sexo femenino")
```

```{r}
ggsurvplot(fit = df_km_sexo, data = dataset, conf.int = T, title = "Figura 2: Estimación no-paramétrica de la curva de Supervivencia diferenciada según sexo", xlab = "Tiempo", ylab = "Probabilidad de supervivencia", legend.title = "Sexo", legend.labs = c("M", "F"))
```

Nótese que, en términos generales, la observación sugiere que el
pronóstico de supervivencia no varía según el sexo. Una prueba de
hipótesis para la igualdad de ambas funciones de supervivencia es útil
para verificar esta intuición inicial. Cualquiera que sea
$t \in [0, + \infty) \subseteq \mathbb{R}^{+}$, defínase $S_{F}(t)$ y
$S_{M}(t)$ como las funciones de supervivencia para pacientes de sexo
femenino y masculino, respectivamente. Dado un tiempo específico
$\tau \in [0, + \infty)$, considérese la siguiente prueba de hipótesis:

$$
H_{0}: \forall_{t ≤ \tau}: S_{F}(t) = S_{M}(t)
$$ 

$$
H_{1}: \exists_{t^{\prime}\in [0, + \infty) \subseteq \mathbb{R}^{+}}: S_{F}(t^{\prime}) \neq S_{M}(t^{\prime})
$$ 

La prueba opera mediante la metodología no-paramétrica de Mantel-Cox
-o metodología log-rank- (Martínez, 2017). En términos generales, el resultado es el siguiente:

```{r}
survdiff(Surv(dataset$Tiempo, dataset$Censura) ~ Sexo, data = dataset, rho = 0)
```

No existe evidencia suficiente para rechazar la hipótesis nula y, en
consecuencia, se deduce que las curvas de supervivencia estimadas son
estadísticamente idénticas.

Considérese ahora la estimación de las funciones de supervivencia
diferenciadas según grupos de edad. Defínase tres grupos etarios distintos: primero, los pacientes de entre 0 y 30
años; segundo, entre 30 y 60 años; y tercero, los pacientes de 60 años
en adelante.Para el primer grupo etario, la estimación no-paramétrica
de Kaplan-Meier se fundamenta en la información de la **Tabla 4**; para los pacientes de entre 30 y 60 años, en la información de la **Tabla 5**; y, para el grupo conformado por pacientes mayores de 60 años, en la información de la **Tabla 6**. La estimación no-paramétrica de las curvas de supervivencia,
diferenciadas según los grupos etarios definidos, se representan mediante
las siguientes funciones escalonadas de la **Figura 3**


```{r}
dataset$Grupo_edad <- cut(dataset$Edad, breaks = c(0, 30, 60, 90))
df_km_edad <- survfit(Surv(dataset$Tiempo, dataset$Censura) ~ Grupo_edad, data = dataset, type = "kaplan-meier", error = "tsiatis", conf.type = "log-log", conf.int = 0.95)
```

```{r, echo=FALSE}
resultados_4 = with(df_km_edad[1], data.frame(time, n.risk, n.event, surv, std.err, lower, upper))[1:10,]
colnames(resultados_4) = c("time", "n.risk", "n.event", "surv", "std.err", "lower 95% CI", "upper 95% CI")

kable(resultados_4, caption = "Tabla 4: Estimación no-paramétrica de la curva de supervivencia para pacientes de entre 0 y 30 años")
```


```{r, echo=FALSE}
resultados_5 = with(df_km_edad[2], data.frame(time, n.risk, n.event, surv, std.err, lower, upper))[1:10,]
colnames(resultados_5) = c("time", "n.risk", "n.event", "surv", "std.err", "lower 95% CI", "upper 95% CI")

kable(resultados_5, caption = "Tabla 5: Estimación no-paramétrica de la curva de supervivencia para pacientes de entre 30 y 60 años")
```


```{r, echo=FALSE}
resultados_6 = with(df_km_edad[3], data.frame(time, n.risk, n.event, surv, std.err, lower, upper))[1:10,]
colnames(resultados_6) = c("time", "n.risk", "n.event", "surv", "std.err", "lower 95% CI", "upper 95% CI")

kable(resultados_6, caption = "Tabla 6: Estimación no-paramétrica de la curva de supervivencia para pacientes de 60 años o más")
```


```{r, eval =TRUE}
ggsurvplot(fit = df_km_edad, data = dataset, conf.int = T, title = "Figura 3: Estimación no-paramétrica de la curva de Supervivencia diferenciada según grupos etarios", xlab = "Tiempo", ylab = "Probabilidad de supervivencia", legend.title = "Estimación", xlim = c(0, 180), legend.labs = c("(0, 30]", "(30, 60]", ">60"))
```

En contraste con los resultados derivados de la covariable $Sexo$, la
observación sugiere que el pronóstico de supervivencia varía según el
grupo etario. Todavía más, las curvas de supervivencia estimadas indican
que el pronóstico de supervivencia es peor en la medida en que la edad
aumenta. Una conclusión más débil se verifica, formalmente, mediante una
prueba de hipótesis para la igualdad de las funciones de supervivencia.
Cualquiera que sea $i \in \{1,2,3\}$, y para todo $t \in [0, + \infty)$,
$S_{i}(t)$ se define como la función de supervivencia para el $i$-ésimo
grupo etário. Considérese un tiempo específico $\tau \in [0, + \infty)$.
La prueba de hipótesis sigue la forma

$$
H_{0}: \forall_{t ≤ \tau}: S_{1}(t) = S_{2}(t) = S_{3}(t)
$$ 

$$
H_{1}:  \exists_{i,j \in \{1,2,3\}}:\exists_{t^{\prime}\in [0, + \infty)}: S_{i}(t^{\prime}) \neq S_{j}(t^{\prime})
$$ 

Nuevamente, la prueba de hipótesis opera según la metodología
no-paramétrica de Mantel-Cox. El resultado es el siguiente:

```{r}
survdiff(Surv(dataset$Tiempo, dataset$Censura) ~ Grupo_edad, data = dataset, rho = 0)
```

Dado un nivel de significancia del $5\%$, existe
evidencia suficiente para rechazar la hipótesis nula, lo cual implica
que hay, por lo menos, un par de curvas de supervivencia que difieren
entre sí.

## Función de riesgo acumulada


Formalmente,
$h: [0, \ +\infty) \subseteq \mathbb{R^{+}} \rightarrow \mathbb{R}^{+}$
se define como la función de riesgo. En general, la función de riesgo
$h(t)$ expresa la tasa instantánea de que, dado un tiempo específico
$t \in \mathbb{R^{+}}$, el evento de interés
ocurra, suponiendo que el tiempo de supervivencia $T \in [0, \ +\infty)$
es mayor o igual a $t$ (Kleinbaum & Klein, 2012). Para un intervalo
pequeño de tiempo $\Delta t\in \mathbb{R^{+}}$, la función de riesgo se define formalmente
como

$$
h(t) = \lim_{\Delta t \rightarrow 0} \frac{P(t ≤ T < t+\Delta t \ | \ T ≥ t)}{\Delta t}
$$ 
Nótese que, teóricamente, la función de riesgo satisface las
siguientes condiciones: uno, la función de riesgo es no-negativa tal
que, para todo $t \in \mathbb{R}^{+}$, $h(t) ≥ 0$; y dos, la función de
riesgo no está superiormente acotada. Desde el punto de vista paramétrico, de acuerdo con Lee & Wang (2003,
p. 13), cualquiera que sea $t \in (0, \ +\infty) \subset \mathbb{R}^{++}$, la función de riesgo
acumulado $H(t)$ se define como la antiderivada de $h(t)$ y, en general, se mantiene la siguiente identidad:
$$
H(t) = \int_{0}^{t}h(u).du = -Ln(S(t))
$$

No obstante, desde el punto de vista no-paramétrico, la estimación de la función de riesgo acumulado se puede expresar mediante el estimador de Nelson-Aalen, el cual se define como

$$
\hat{H}(t) = \sum_{t_{f} ≤ t}\frac{m_{f}}{n_{f}}
$$

donde $m_{f}$ es el número de personas que, hasta el tiempo $t_{f}$, presentaron el evento de interés ($n.event$); y $n_{f}$, la cardinalidad del conjunto de riesgo en $t_{f}$ ($n.risk$).

La estimación de la función de riesgo acumulado $H(t)$ opera, en términos generales, según el estimador de Nelson-Aalen. Prescindiendo del conjunto de covariables de interés, la **Figura 4** representa la función de riesgo
acumulado estimada:

```{r}
hazard_f <- df_km %>% fortify %>% mutate(CumHaz = cumsum(n.event/n.risk))

plot(df_km, fun = "cumhaz", conf.int = F, main = "Figura 4: Función de riesgo acumulado estimada sin covariables", col = 1:2, xlab = "Tiempo (Días)", ylab = "Riesgo Acumulado", xlim = c(0,200))
```

Considérese ahora el $Sexo$ como una covariable de interés. Por medio del estimador de Nelson-Aalen, se verifica que la estimación de las funciones
de riesgo acumulado diferenciadas según el sexo del paciente vienen dadas por la **Figura 5**. Nótese que las conclusiones derivadas de la prueba de hipótesis presentada más
arriba aplican, *mutatis mutandis*, en este caso.

```{r}
hazard_f <- df_km_sexo %>% fortify %>% mutate(CumHaz = cumsum(n.event/n.risk))

ggsurvplot(df_km_sexo, fun = "cumhaz", xlab = "Tiempo (Días)", censor = T, ylab = "Riesgo Acumulado", title = "Figura 5: Estimación de funciones de riesgo acumulado diferenciadas según el sexo", legend.title = "Sexo", legend.labs = c("M", "F"), xlim = c(0, 180))
```

En una línea similar, considérese los grupos etarios definidos más arriba: pacientes de
0 a 30 años; de 30 a 60 años; y mayores de 60 años. Diferenciadas según el
grupo etario, las funciones de riesgo acumulado estimadas se expresan
mediante las siguientes funciones escalonadas de la **Figura 6**. De manera idéntica, los resultados derivados de la prueba de hipótesis
presentada más arriba valdrían, *mutatis mutandis*, para las funciones
de riesgo acumulado.

```{r}
hazard_f <- df_km_edad %>% fortify %>% mutate(CumHaz = cumsum(n.event/n.risk))

ggsurvplot(df_km_edad, fun = "cumhaz", xlab = "Tiempo (Días)", censor = T, ylab = "Riesgo Acumulado", title = "Figura 6: Estimación de funciones de riesgo acumulado diferenciadas según grupos etarios", legend.title = "Grupos etarios", legend.labs = c("(0, 30]", "(30, 60]", ">60"))
```


# Estimación paramétrica

## Tratamiento formal

### Función de supervivencia
Sea el tiempo de supervivencia $T \in (0, \ +\infty) \subseteq \mathbb{R}^{++}$ una variable aleatoria continua positiva. Dada la función de distribución acumulada $F_{T}(t)$, la función de supervivencia $S:(0, \ +\infty) \subseteq \mathbb{R}^{++} \rightarrow [0, \ 1] \subseteq \mathbb{R}^{+}$ se puede expresar como

$$
S(t) =  1 - P(T ≤ t) = 1 - F_{T}(t) 
$$
Por definición, dada la función de densidad $f_{T}(t)$, la expresión anterior es equivalente a

$$
S(t) = 1 - \int_{0}^{t}f_{T}(t).dt
$$
o, lo que es lo mismo,

$$
S(t) = \int_{t}^{\infty}f_{T}(t).dt
$$

Las propiedades otrora señaladas se mantienen.

### Función de riesgo y función de riesgo acumulado

Supóngase que $T \in (0, \ +\infty) \subseteq \mathbb{R}^{++}$ es una variable aleatoria continua. La función de riesgo $h:(0, \ +\infty) \subseteq \mathbb{R}^{++} \rightarrow \mathbb{R}^{+}$ fue definida como la siguiente función no-negativa:

$$
h(t) = \lim_{\Delta t \rightarrow 0} \frac{P(t ≤ T < t+\Delta t \ | \ T ≥ t)}{\Delta t}
$$ 

Puesto que $f_{T}(t) = \lim_{\Delta t \rightarrow 0} \frac{P(t ≤ T < t+\Delta t )}{\Delta t}$, y puesto que $S(t) = P(T > t)$, se verifica que

$$
h(t) = \frac{f_{T}(t)}{S(t)},
$$ 

de donde se desprende que 

$$
h(t) = -\frac{\partial Ln(S(t))}{\partial t}
$$

Nótese que, cualquiera que sea $t \in (0, \ +\infty)$, la función de riesgo acumulado $H(t)$ corresponde a la antiderivada de la función de riesgo tal que 

$$
H(t) = \int_{0}^{t}h(u).du
$$

Las siguientes identidades son evidentes:

$$
H(t) = -Ln(S(t))
$$

y

$$
S(t) = \exp\left\{-H(t)\right\} = \exp\left\{-\int_{0}^{t}h(u).du   \right\}
$$

### Media y mediana del tiempo de supervivencia
Sea $T \in (0, \ +\infty) \subseteq \mathbb{R}^{++}$ una variable aleatoria continua cuya función de densidad viene dada por $f_{T}(t)$. En consecuencia, la media del tiempo de supervivencia se define como

$$
E[T] = \int_{0}^{\infty}tf(t).dt
$$
Y, puesto que $S(\infty)=0$, la expresión anterior es equivalente a

$$
E(T) = \int_{0}^{\infty}S(t).dt
$$
Como señalan Klein & Moeschberger (2003, p. 33), el $k$-ésimo cuantil corresponde al elemento $t_{k} \in \mathbb{R}^{++}$ más pequeño que satisface que

$$
t_{k} = inf\{\ t \  | \ S(t) ≤ 1 - k\}
$$
Es decir, el $k$-ésimo cuantil es el elemento ínfimo que cumple que $S(t) ≤ 1 - k$. De ahí se sigue que, si $k = 0.5$,

$$
S(t_{0.5}) = 0.5
$$
donde $t_{0.5}$ es la mediana del tiempo de supervivencia.



## Análisis de la distribución

Nótese que el tiempo mediano de permanencia en UCI es de 21 días, cuyo rango intercuartílico viene dado por [6, 75]. El tiempo promedio de permanencia en UCI es de 40.61 días. La edad promedio de los pacientes de COVID-19 en UCI es de 61.42 años. Nótese que ~96% de los datos corresponden a datos no-censurados y que, además, el ~64% de los pacientes de COVID-19 en UCI son personas de sexo masculino (véase **Tabla 7**).

```{r, warning=FALSE, echo=FALSE}
colnames(dataset) = c("Caso", "Tiempo", "Censura", "Edad", "Sexo", "Grupo_edad")
dataset$Censura = as.factor(dataset$Censura)
dataset$Sexo = as.factor(dataset$Sexo)
kable(summary(dataset[c("Tiempo", "Edad", "Censura", "Sexo")]), caption = "Tabla 7: Descripción de la variables y covariables de interés")
```


La **Figura 5** corresponde a la densidad empírica del tiempo de permanencia de pacientes de COVID-19 en UCI. La medida de asimetría (skewness) y la curtosis de la distribución se resumen en la **Tabla 8**. Nótese que la variable de interés no sigue una distribución normal. La distribución muestra una asimetría positiva ($skewness > 0$) de manera tal que el tiempo promedio (40.61) supera el tiempo mediano (21). Y, puesto que $kurtosis \approx 3$, la distribución no muestra colas anchas ni una alta dispersión (i.e. la distribución es mesocúrtica). 


```{r, warning=FALSE, echo=FALSE}
ggplot(dataset, aes(x=Tiempo)) + geom_histogram(aes(y=..density..),
                                          colour = "black",
                                          fill = "white", bins = 35) + geom_density(alpha=0.4, fill = "#FF6666") + labs(title = "Figura 5: Densidad empírica del tiempo de permanencia en UCI para pacientes de COVID-19")
```

```{r, warning=FALSE, echo=FALSE}
sk <- data.frame(skewness(dataset$Tiempo), kurtosis(dataset$Tiempo))
colnames(sk) <- c("Skewness", "Kurtosis")
kable(sk, Caption= "Tabla 8: medida de asimetría (skewness) y curtosis de la distribución")
```

Considérese la **Figura 6** que, en términos generales, presenta una comparación de la medida de asimetría y la curtosis de la distribución anterior con las características de ciertas distribuciones de probabilidad.

```{r, warning= FALSE, echo=FALSE}
descdist(dataset$Tiempo, discrete = FALSE)
```

En lo sucesivo, se consideran tres distribuciones de probabilidad continuas adecuadas: la distribución gamma, la distribución de Weibull y la distribución log-normal. Como señalan Lee & Wang (2003), las tres distribuciones anteriores no son sino casos especiales de la distribución gamma generalizada (*cf.* Lee & Wang, 2003, p. 152). Esto siginifica, en general, que el resultado anterior presenta la distribución gamma generalizada como un modelo paramétrico adecuado. Supóngase, pues, que la variable aleatoria continua $T \in (0, +\infty)$ sigue una distribución gamma generalizada cuya función de densidad, dados los paramétros $\lambda, \gamma, \alpha>0$, viene dada por


$$
f_{T}(t) = \frac{\alpha\lambda^{\alpha\gamma}}{\Gamma(\gamma)}t^{\alpha\gamma - 1}e^{-(\lambda t)^{\alpha}}
$$
Puesto que $\gamma > 0$, la función gamma $\Gamma(\gamma)$ se define como 

$$
\Gamma(\gamma) = \int_{0}^{\infty}x^{\gamma - 1}e^{-x}.dx
$$

Nótese que, si $\gamma=1$, $T \in \mathbb{R}^{++}$ sigue una distribución Weibull con parámetros $\alpha, \lambda >0$ tal que

$$
f_{T}(t) = \alpha\lambda^{\alpha}t^{\alpha - 1}e^{-(\lambda t)^{\alpha}}
$$
De manera análoga, si $\alpha = 1$, $T \in \mathbb{R}^{++}$ sigue una distribución gamma con parámetros $\gamma, \lambda >0$ tal que

$$
f_{T}(t) = \frac{\lambda^{\gamma}}{\Gamma(\gamma)}t^{\gamma - 1}e^{-\lambda t}
$$

Finalmente, se verifica que, si $\gamma \rightarrow \infty$, la distribución log-normal es un caso especial de la distribución gamma generalizada. Considerando los tres casos especiales de la distribución gamma generalizada, la siguiente gráfica presenta dos comparaciones: una entre la densidad empírica y la función de densidad teórica; y otra entre la distribución acumulada empírica y teórica.

```{r}
par(mfrow = c(2,2))
plot_legend <- c("Gamma", "Weibull", "Log-Normal")

denscomp(list(fitdist(dataset$Tiempo, "gamma"), fitdist(dataset$Tiempo, "weibull"), fitdist(dataset$Tiempo, "lnorm")), legendtext = c("Gamma", "Weibull", "Log-Normal"))

qqcomp(list(fitdist(dataset$Tiempo, "gamma"), fitdist(dataset$Tiempo, "weibull"), fitdist(dataset$Tiempo, "lnorm")), legendtext = c("Gamma", "Weibull", "Log-Normal"))

cdfcomp(list(fitdist(dataset$Tiempo, "gamma"), fitdist(dataset$Tiempo, "weibull"), fitdist(dataset$Tiempo, "lnorm")), legendtext = c("Gamma", "Weibull", "Log-Normal"))

ppcomp(list(fitdist(dataset$Tiempo, "gamma"), fitdist(dataset$Tiempo, "weibull"), fitdist(dataset$Tiempo, "lnorm")), legendtext = c("Gamma", "Weibull", "Log-Normal"))

```

Un ejercicio análogo se propone para la distribución de Gompertz y la distribución log-logística, ambas ampliamente empleadas en el análisis de supervivencia. 

```{r}
par(mfrow = c(2,2))

denscomp(list(fit_loglogis <- fitdist(dataset$Tiempo, "llogis"), fitdist(dataset$Tiempo, distr = "gompertz", start = list(shape =1, rate = 1), lower = c(0,0))),
         legendtext = c("Log-logística", "Gompertz"))

qqcomp(list(fit_loglogis <- fitdist(dataset$Tiempo, "llogis"), fitdist(dataset$Tiempo, distr = "gompertz", start = list(shape =1, rate = 1), lower = c(0,0))),
         legendtext = c("Log-logística", "Gompertz"))

cdfcomp(list(fit_loglogis <- fitdist(dataset$Tiempo, "llogis"), fitdist(dataset$Tiempo, distr = "gompertz", start = list(shape =1, rate = 1), lower = c(0,0))),
         legendtext = c("Log-logística", "Gompertz"))

ppcomp(list(fit_loglogis <- fitdist(dataset$Tiempo, "llogis"), fitdist(dataset$Tiempo, distr = "gompertz", start = list(shape =1, rate = 1), lower = c(0,0))),
         legendtext = c("Log-logística", "Gompertz"))
```

Con todo, el análisis paramétrico posterior se circunscribe a tres distribuciones de probabilidad continuas: uno, la distribución gamma generalizada -que implica las distribuciones de Weibull, gamma y log-normal-; dos, la distribución log-logística; y tres, la distribución de gompertz.

## Resultados 

### Resultados diferenciados según el sexo 

#### Distribución gamma generalizada

Supóngase que el tiempo de supervivencia $T \in (0, \ +\infty) \subseteq \mathbb{R}^{++}$ es una variable aleatoria continua positiva que sigue una distribución gamma generalizada con parámetros $\lambda, \gamma, \alpha>0$ tal que $T \sim GG(\lambda, \ \gamma, \ \alpha)$. Así, la función de densidad $f_{T}(t)$ se expresa como 

$$
f_{T}(t) = \frac{\alpha\lambda^{\alpha\gamma}}{\Gamma(\gamma)}t^{\alpha\gamma - 1}e^{-(\lambda t)^{\alpha}}
$$
Por definición, la función de distribución acumulada $F_{T}(t)$ sigue la forma

$$
F_{T}(t) = \int_{0}^{t}f_{T}(t).dt = \frac{\gamma((\lambda t)^{\alpha}, \gamma)}{\Gamma(\gamma)}; \ \ \ \ \ \ \alpha,\lambda, \gamma >0
$$
Puesto que $\gamma$ es un parámetro real con $\gamma >0$, $\gamma((\lambda t)^{\alpha}, \gamma)$ se define como la función gamma incompleta de la forma

$$
\gamma((\lambda t)^{\alpha}, \gamma) = \int_{0}^{(\lambda t)^{\alpha}}x^{\gamma -1}e^{-x}.dx
$$
Por definición, cualquiera que sea $t \in (0,\ +\infty)\subseteq \mathbb{R}^{++}$, la función de supervivencia se expresa como

$$
S(t) = 1 - \frac{\gamma((\lambda t)^{\alpha}, \gamma)}{\Gamma(\gamma)}; \ \ \ \ \ \ \alpha,\lambda, \gamma >0
$$


Los resultados de la estimación paramétrica para la curva de supervivencia, comparados con la estimación de Kaplan-Meier, aparecen representados en la **Figura 7**. Se verificó que, para todo $t \in \mathbb{R}^{++}$, $H(t) = -Ln(S(t))$. Así, la **Figura 8** presenta la función de riesgo acumulado estimada según el modelo paramétrico.


```{r, warning = FALSE}

colnames(dataset) = c("Caso", "Tiempo", "Censura", "Edad", "Sexo", "Grupo_edad")

dataset$Censura = as.numeric(dataset$Censura)

flexg_gamma <- flexsurvreg(Surv(Tiempo, Censura) ~ 1, data = dataset, dist = "GenGamma.orig") %>% summary(type = "survival") %>% data.frame

non_par <- survfit(Surv(Tiempo, Censura) ~ 1, data = dataset) %>% fortify

ggplot() + geom_line(aes(time, est, col = "Paramétrico (Gamma generalizada)"),
                  data = flexg_gamma) + geom_step(aes(time,
                  surv, col = "No Paramétrico"), data =non_par) + labs(x = "Tiempo (Días)",
                  y = "Probabilidad de Supervivencia", col = "Ajustes", 
                  title = "Figura 7: Estimación paramétrica y no-paramétrica de la función de supervivencia")
```



```{r}
ggplot() + geom_line(aes(time, -log(est), col = "Paramétrico (Gamma generalizada)"), data = flexg_gamma) + geom_step(aes(time, -log(surv), col = "No-paramétrico"), data = non_par) +
  labs(x = "Tiempo (Días)", 
       y = "Riesgo Acumulado", col = "Ajustes", title = "Figura 8: Estimación paramétrica y no-paramétrica de la función de riesgo acumulado")


```


Nótese que, por definición, la media del tiempo de supervivencia se define como

$$
E[T] = \int_{0}^{\infty}tf_{T}(t).dt = \frac{\Gamma \left(\frac{\alpha\gamma + 1}{\alpha}\right)}{\lambda \Gamma(\gamma)}
$$

La mediana del tiempo de supevivencia, $t_{0.5}$, satisface que $S(t_{0.5}) = 0.5$. El tiempo promedio y el tiempo mediano de supervivenci aparecen expresados en la **Tabla 9**.

```{r}
media <- c(as.numeric(sub(".*:", "", summary(flexg_gamma)[4])))
mediana <- c(as.numeric(sub(".*:", "", summary(flexg_gamma)[3])))
first <- c(" ")
med_med <- data.frame(first, media, mediana)
colnames(med_med) <- c("", "Media", "Mediana" )
kable(med_med, caption = "Tabla 9: tiempo medio y tiempo mediano de supervivencia")
```

Considérese ahora el $Sexo$ como covariable de interés. En primer lugar, si $T \sim GG(\lambda, \ \gamma, \ \alpha)$, la **Figura 9** corresponde a comparación entre la estimación no-paramétrica y la estimación paramétrica de las curvas de supervivencia diferenciadas según el sexo. La **Figura 10** representa la estimación de las funciones de riesgo acumulado diferenciadas según el sexo del paciente. (Nótese que la línea azul corresponde a la estimación para pacientes de sexo femenino; la línea roja, a la estimación para pacientes de sexo masculino).


```{r, warning=FALSE}
model_gamma <- dataset %>% group_by(Sexo) %>% do(flex = flexsurvreg(Surv(Tiempo, Censura) ~ 1, data = ., dist = "GenGamma.orig"))

df_km_sexo <-  survfit(Surv(Tiempo, Censura) ~ Sexo, data = dataset)

plot(df_km_sexo,  main = "Figura 9: Estimación paramétrica (distribución gamma generalizada) \n y no-paramétrica de las curvas de supervivencia \n diferenciadas según el sexo", xlab = "Tiempo",
     ylab = "Probabilidad de Supervivencia", col = c("red", "deepskyblue"))
lines(model_gamma$flex[[1]], ci = FALSE,   col = "red")
lines(model_gamma$flex[[2]], ci = FALSE,   col = "deepskyblue")
```


```{r, warning =FALSE}
plot(df_km_sexo, main = "Figura 10: Estimación paramétrica (distribución gamma generalizada) \n y no-paramétrica de las funciones de riesgo acumulado \n diferenciadas según el sexo", xlab = "Tiempo",
     ylab = "Riesgo Acumulado", fun = "cumhaz", col = c("red", "deepskyblue"))

lines(model_gamma$flex[[1]], ci = F,  type = "cumhaz", col ="red")
lines(model_gamma$flex[[2]], ci = F,  type = "cumhaz", col = "deepskyblue")

```

#### Distribución log-logística
Supóngase que el tiempo de supervivencia $T \in (0, \ +\infty) \subseteq \mathbb{R}^{++}$ sigue una distribución log-logística con parámetros $\lambda, \beta>0$ tal que $T \sim LL(\lambda, \ \beta)$. Formalmente, para todo $t \in \mathbb{R}^{++}$, la función de densidad $f_{T}(t)$ se define como

$$
f_{T}(t) = \frac{\beta\lambda t^{\beta - 1}}{(1 + \lambda t^{\beta})^2};
$$
y la función de distribución acumulada $F_{T}(t)$, como

$$
F_{T}(t) = 1 - \frac{1}{1 + \lambda t^{\beta}}
$$

Así, para todo $t \in (0,\ +\infty)\subseteq \mathbb{R}^{++}$, la función de supervivencia viene dada por

$$
S(t) = \frac{1}{1 + \lambda t^{\beta}}; \ \ \ \ \ \ \beta, \lambda>0
$$

Los resultados de la estimación paramétrica, comparados con la estimación de Kaplan-Meier, están representados por la **Figura 11**.

```{r, warning = FALSE}
flexg_loglogis <- flexsurvreg(Surv(Tiempo, Censura) ~ 1, data = dataset, dist = "llogis") %>%
  summary(type = "survival") %>% data.frame

ggplot() + geom_line(aes(time, est, col = "Paramétrico (Log-logística)"),
                     data = flexg_loglogis) + geom_step(aes(time,
                        surv, col = "No-paramétrico"),
                        data =non_par) + labs(x = "Tiempo (Días)",
                      y = "Probabilidad de Supervivencia", col = "Ajustes", 
                      title = "Figura 11: Estimación paramétrica y no-paramétrica de la función de supervivencia")
```

Nótese que, formalmente, la función de riesgo se expresa como

$$
h(t) = \frac{f_{T}(t)}{S(t)}  = \frac{\beta\lambda t^{\beta - 1}}{1 + \lambda t^{\beta}}
$$
Adicionalmente, puesto que la función de riesgo acumulado corresponde a la antiderivada de la función de riesgo, se deduce que

$$
H(t) = Ln(1 + \lambda t^{\beta})
$$

De manera similar, la comparación entre la estimación parámetrica ---según el modelo paramétrico log-logístico--- y la estimación no-paramétrica de las funciones de riesgo acumulado aparece representada en la **Figura 12**.


```{r}
ggplot() + geom_line(aes(time, -log(est), col = "Paramétrico (Log-logística)"), data = flexg_loglogis) +
  geom_step(aes(time, -log(surv), col = "No-paramétrico"), data = non_par) +
  labs(x = "Tiempo (Días)", y = "Riesgo Acumulado", col = "Ajustes", 
       title = "Figura 12: Estimación paramétrica y no-paramétrica de las funciones de riesgo acumulado")
```

Puesto que el tiempo de supervivencia sigue una distribución log-logística, se sigue que el tiempo de supervivencia medio se define como

$$
E[T] = \int_{0}^{\infty}\frac{1}{1 + \lambda t^{\beta}}.dt
$$

Claramente, el tiempo promedio y el tiempo mediano de supervivencia coinciden con los resultados presentados en la **Tabla 9**. Considérese ahora el sexo del paciente como covariable de interés. La **Figura 13** presenta la comparación entre la estimación paramétrica ---siguiendo un modelo paramétrico log-logística--- y la estimación no-paramétrica de las curvas de supervivencia diferenciadas según sexo. Para el caso de la estimación de la función de riesgo acumulado, una comparación análoga es representada por la **Figura 14**.(Nótese que la línea azul corresponde a la estimación para pacientes de sexo femenino; la línea roja, a la estimación para pacientes de sexo masculino).

```{r}
model_logis <- dataset %>% group_by(Sexo) %>% do(flex = flexsurvreg(Surv(Tiempo, Censura) ~ 1, data = ., dist = "llogis"))

plot(df_km_sexo, main = "Figura 13: Estimación paramétrica (distribución log-logística) y \n no-paramétrica de las curvas de supervivencia \n diferenciadas según el sexo", xlab = "Tiempo",
     ylab = "Probabilidad de Supervivencia", col = c("red", "deepskyblue"))
lines(model_logis$flex[[1]], ci = FALSE,  col = "red")
lines(model_logis$flex[[2]], ci = FALSE,  col = "deepskyblue")
```


```{r}
plot(df_km_sexo, main = "Figura 14: Estimación paramétrica (distribución log-logística) y \n no-paramétrica de las funciones de riesgo acumulado \n diferenciadas según el sexo", xlab = "Tiempo",
     ylab = "Riesgo Acumulado", fun = "cumhaz", col = c("red", "deepskyblue"))
lines(model_logis$flex[[1]], ci = F,  type = "cumhaz", col ="red")
lines(model_logis$flex[[2]], ci = F,  type = "cumhaz", col = "deepskyblue")
```

#### Distribución de Gompertz
Supóngase que el tiempo de supervivencia $T \in (0, \ +\infty) \subseteq \mathbb{R}^{++}$ sigue una distribución de Gompertz con parámetros $\theta, \alpha>0$ tal que $T \sim Gompertz(\theta, \alpha)$, cuya función de densidad se define como 

$$
f_{T}(t) = \theta \exp \left\{\frac{\theta}{\alpha}\left[1 - 
e^{\alpha t}\right] + \alpha t \right\}
$$
Formalmente, para todo $t \in \mathbb{R}^{++}$, la función de distribución acumulada $F_{T}(t)$ se define como


$$
F_{T}(t) = 1 - \exp\left\{\frac{\theta}{\alpha}\left[1 - e^{\alpha t}\right]\right\},
$$

de donde se desprende la siguiente función de supervivencia:

$$
S(t) = \exp\left\{\frac{\theta}{\alpha}\left[1 - e^{\alpha t}\right]\right\}
$$

Los resultados de la estimación paramétrica basada en el modelo de Gompertz, comparados con la estimación de Kaplan-Meier, están representados en la **Figura  15**.

```{r, warning = FALSE}
flexg_gompertz <- flexsurvreg(Surv(Tiempo, Censura) ~ 1, data = dataset, dist = "gompertz") %>% summary(type = "survival") %>% data.frame

ggplot() + geom_line(aes(time, est, col = "Paramétrico (Gompertz)"),
                     data = flexg_gompertz) + geom_step(aes(time,
                          surv, col = "No-paramétrico"),
                          data =non_par) + labs(x = "Tiempo (Días)",
                          y = "Probabilidad de Supervivencia", col = "Ajustes",
                          title = "Figura 15: Estimación paramétrica y no-paramétrica de la función de supervivencia")
```

Nótese que, para todo $t \in \mathbb{R}^{++}$, $h(t) = -\partial Ln(S(t))/\partial t$, de donde se deduce

$$
h(t) = \theta e^{\alpha t}
$$
La función de riesgo acumulado asociada a la distribución de Gompertz se define como

$$
H(t) = \frac{\theta}{\alpha}\left[e^{\alpha t} - 1\right]
$$

La estimación paramétrica ---siguiendo el modelo paramétrico de Gompertz--- de la función de riesgo acumulado se representa, en contraste con la estimación de Kaplan-Meier, mediante la **Figura 16**.


```{r}

ggplot() + geom_line(aes(time, -log(est), col = "Paramétrico (Gompertz)"), data = flexg_gompertz) +
  geom_step(aes(time, -log(surv), col = "No-paramétrico"), data = non_par) +
  labs(x = "Tiempo (Días)", y = "Riesgo Acumulado", col = "Ajustes", 
       title = "Figura 16: Estimación paramétrica y no-paramétrica de la función de riesgo acumuado")
```

Nótese que la mediana del tiempo de supervivencia, $t_{0.5}$, satisface que $S(t_{0.5})=05$; y su media,

$$
E[T] = \int_{0}^{\infty}\exp\left\{\frac{\theta}{\alpha}[1 - e^{\alpha t}]\right\}.dt
$$

El cálculo del tiempo promedio y el tiempo mediano de supervivencia coincide con los resultados expresados en la **Tabla 9**. 

Considérese ahora el sexo del paciente como covariable de interés. La **Figura 17** representa la comparación entre la estimación no-paramétrica y la estimación paramétrica ---siguiendo el modelo paramétrico de Gompertz--- de las curvas de supervivencia diferenciadas según el sexo del paciente. Una comparación análoga, para el caso de la estimación de la función de riesgo acumulado, es representada en la **Figura 18** . (Nótese que la línea azul corresponde a la estimación para pacientes de sexo femenino; la línea roja, a la estimación para pacientes de sexo masculino).

```{r}
model_gompertz <- dataset %>% group_by(Sexo) %>% do(flex = flexsurvreg(Surv(Tiempo, Censura) ~ 1, data = ., dist = "gompertz"))

plot(df_km_sexo, main = "Figura 17: Estimación paramétrica (distribución de Gompertz) y \n estimación no-paramétrica de las curvas de supervivencia \n diferenciadas según el sexo", xlab = "Tiempo",
     ylab = "Probabilidad de Supervivencia", col = c("red", "deepskyblue"))
lines(model_gompertz$flex[[1]], ci = FALSE,  col = "red")
lines(model_gompertz$flex[[2]], ci = FALSE,  col = "deepskyblue")
```

```{r}
plot(df_km_sexo, main = "Figura 18: Estimación paramétrica (distribución de Gompertz) y \n estimación no-paramétrica de las funciones de riesgo acumulado \n diferenciadas según el sexo", xlab = "Tiempo",
     ylab = "Riesgo Acumulado", fun = "cumhaz", col = c("red", "deepskyblue"))
lines(model_gompertz$flex[[1]], ci = F,  type = "cumhaz", col ="red")
lines(model_gompertz$flex[[2]], ci = F,  type = "cumhaz", col = "deepskyblue")
```


### Resultados diferenciados según el grupo etario
Considérese tres grupos etarios distintos: primero, los pacientes de entre 0 y 30 años; segundo, entre 30 y 60 años; y tercero, los pacientes de 60 años en adelante. Nuevamente, se consideran tres distribuciones de probabilidad continua: la distribución gamma generalizada, la distribución log-logística y la distribución de Gompertz. En lo sucesivo, se presentan los modelos paramétricos para grupo etario.

#### Pacientes de entre 0 y 30 años
A partir del criterio de información de Akaike, el criterio de información bayesiano y la razón de verosimilitud, se selecciona el modelo paramétrico más apropiado. De acuerdo con la **Tabla 10**, el modelo paramétrico seleccionado está fundamentado en la distribución gamma generalizada. El gráfico de bondad de ajuste transformado, que presenta una comparación entre el modelo paramétrico seleccionado y la estimación no-paramétrica de la función de supervivencia, contribuye a confirmar la conclusión anterior (véase **Figura 19**). 

```{r}
datosflex <- dataset %>% filter(Grupo_edad == "(0,30]")  
dist <- c("GenGamma.orig", "llogis", "gompertz")
data.Surv <- Surv(datosflex$Tiempo, datosflex$Censura)

modelo_g1 <- sapply(dist, function(x) flexsurvreg(data.Surv ~ 1, dist = x), USE.NAMES = T, simplify = F)
AIC_modelo_g1 <- sapply(modelo_g1, function(x) c(AIC = AIC(x), BIC = BIC(x), LogLik = x$loglik), simplify = T)

AIC = AIC_modelo_g1[, order(AIC_modelo_g1["AIC", ])]

kable(AIC, caption = "Tabla 10: Criterios de información",
      col.names = c("Gamma generalizada", "Gompertz", "Log-Logística"))
 
```

```{r}
flex_g1 <- flexsurvreg(Surv(Tiempo, Censura) ~ 1, data = dataset, dist = "GenGamma.orig")

f_est_g1 <- 1 - as.data.frame(summary(flex_g1))[, "est"]
km_est_g1 <- survfit(Surv(Tiempo, Censura) ~ 1, dataset) 
km_est_g1 <- 1 - km_est_g1$surv

 qplot((2/pi) * asin(sqrt(km_est_g1)), (2/pi) * asin(sqrt(f_est_g1))) + labs(x = "F-km-stab",
     y = "F-emv-stab", title = "Figura 19: Gráfica de probabilidad estabilizada")
```

Dados los pacientes de entre 0 y 30 años, la **Figura 20** presenta tanto la estimación del modelo paramétrico basado en la distribución gamma generalizada como la estimación no-paramétrica de la función de supervivencia. Una compàración análoga es desarrollada para la estimación de la función de riesgo acumulado (véase **Figura 21**).


```{r}
flex_g1 <- flexsurvreg(Surv(Tiempo, Censura) ~ 1, data = dataset, dist = "GenGamma.orig") %>% summary(type = "survival") %>% data.frame
 
km_g1 <- survfit(Surv(Tiempo, Censura) ~ 1, data = dataset) %>% fortify
 
 ggplot() + geom_line(aes(time, est, col = "Paramétrico (gamma generalizada)"), data = flex_g1) + geom_step(aes(time,
     surv, col = "No-paramétrico"), data = km_g1) + labs(x = "Tiempo (Días)",
     y = "Probabilidad de Supervivencia", col = "Ajustes", title = "Figura 20: Estimación paramétrica y no-paramétrica de la curva de supervivencia", subtitle = "Pacientes de entre 0 y 30 años")
```


```{r}
ggplot() + geom_line(aes(time, -log(est), col = "Paramétrico (gamma generalizada)"), data = flex_g1) +
     geom_step(aes(time, -log(surv), col = "No-paramétrico"), data = km_g1) +
     labs(x = "Tiempo (Días)", y = "Riesgo Acumulado", col = "Ajustes",
          title = "Figura 21: Estimación paramétrica y no-paramétrica de la función de riesgo acumulado",
          subtitle = "Pacientes de entre 0 y 30 años")
```

#### Pacientes de entre 30 y 60 años
Dado el grupo conformado por pacientes de entre 30 y 60 años, los criterios de información y la razón de verosimilitud proporcionan una comparación entre los tres modelos paramétricos (véase **Tabla 11**). El criterio de información de Akaike y el criterio de información bayesiano sugieren un modelo paramétrico fundamentado en la distribución gamma generalizada. Nótese que, para la distribución gamma generalizada, la gráfica de bondad de ajuste presenta una desviación en la colas (véase **Figura 22**).


```{r}
datosflex <- dataset %>% filter(Grupo_edad == "(30,60]")  
dist <- c("GenGamma.orig", "llogis", "gompertz")
data.Surv <- Surv(dataset$Tiempo, dataset$Censura)

modelo_g2 <- sapply(dist, function(x) flexsurvreg(data.Surv ~ 1, dist = x), USE.NAMES = T, simplify = F)
AIC_modelo_g2 <- sapply(modelo_g2, function(x) c(AIC = AIC(x), BIC = BIC(x), LogLik = x$loglik), simplify = T)

AIC_2 = AIC_modelo_g2[, order(AIC_modelo_g2["AIC", ])]

kable(AIC_2, caption = "Tabla 11: Criterios de información", col.names = c("Gamma generalizada", "Gompertz", "Log-logística"))

```




```{r}
flex_g2 <- flexsurvreg(Surv(Tiempo, Censura) ~ 1, data = dataset, dist = "GenGamma.orig")

f_est_g2 <- 1 - as.data.frame(summary(flex_g2))[, "est"]
km_est_g2 <- survfit(Surv(Tiempo, Censura) ~ 1, dataset) 
km_est_g2 <- 1 - km_est_g2$surv

 qplot((2/pi) * asin(sqrt(km_est_g2)), (2/pi) * asin(sqrt(f_est_g2))) + labs(x = "F-km-stab",
     y = "F-emv-stab", title = "Figura 22: Gráfica de probabilidad estabilizada")
```

Para el grupo de pacientes de entre 30 y 60 años, la **Figura 23** presenta una comparación entre la estimación paramétrica ---siguiendo un modelo paramétrica gamma generalizado--- y la estimación no-paramétrico de la función de supervivencia. La **Figura 24** representa una comparación análoga sobre la estimación de la función de riesgo acumulado.


```{r}
flex_g2 <- flexsurvreg(Surv(Tiempo, Censura) ~ 1, data = dataset, dist = "GenGamma.orig") %>% summary(type = "survival") %>% data.frame
 
km_g2 <- survfit(Surv(Tiempo, Censura) ~ 1, data = dataset) %>% fortify
 
 ggplot() + geom_line(aes(time, est, col = "Paramétrico (Gamma generalizada)"), data = flex_g2) + geom_step(aes(time,
     surv, col = "No-paramétrico"), data = km_g2) + labs(x = "Tiempo (Días)",
     y = "Probabilidad de Supervivencia", col = "Ajustes", 
     title = "Figura 23: Estimación paramétrica y no-paramétrica de la curva de supervivencia", 
     subtitle = "Pacientes de entre 30 y 60 años")
```

```{r}
ggplot() + geom_line(aes(time, -log(est), col = "Paramétrico (Gamma generalizada)"), data = flex_g2) +
     geom_step(aes(time, -log(surv), col = "No-paramétrico"), data = km_g2) +
     labs(x = "Tiempo (Días)", y = "Riesgo Acumulado", col = "Ajustes", 
          title = "Figura 24: Estimación paramétrica y no-paramétrica de la función de riesgo acumulado",
          subtitle = "Pacientes de entre 30 y 60 años")
```

#### Pacientes de 60 años en adelante

Dados los pacientes mayores de 60 años, la razón de verosimilitud y los criterios de información muestran una comparación entre los tres modelos paramétricos (véase la **Tabla 12**). En virtud de un razonamiento análogo al aducido más arriba, el modelo paramétrico seleccionado se fundamenta en la distribución gamma generaliza La **Figura 25** corresponde a una gráfica de bondad de ajuste transformada, la cual presenta una comparación entre las estimaciones paramétricas y no-paramétricas sobre la curva de supervivencia.

```{r}
datosflex <- dataset %>% filter(Grupo_edad == "(60,90]")  
dist <- c("GenGamma.orig", "llogis", "gompertz")
data.Surv <- Surv(dataset$Tiempo, dataset$Censura)

modelo_g3 <- sapply(dist, function(x) flexsurvreg(data.Surv ~ 1, dist = x), USE.NAMES = T, simplify = F)
AIC_modelo_g3 <- sapply(modelo_g3, function(x) c(AIC = AIC(x), BIC = BIC(x), LogLik = x$loglik), simplify = T)
 
AIC_3 = AIC_modelo_g3[, order(AIC_modelo_g3["AIC", ])]
kable(AIC_3, col.names = c("Gamma generalizada", "Gompertz", "Log-logística"), 
      caption = "Tabla 12: Criterios de información")
```


```{r}
flex_g3 <- flexsurvreg(Surv(Tiempo, Censura) ~ 1, data = dataset, dist = "GenGamma.orig")

f_est_g3 <- 1 - as.data.frame(summary(flex_g3))[, "est"]
km_est_g3 <- survfit(Surv(Tiempo, Censura) ~ 1, dataset) 
km_est_g3 <- 1 - km_est_g3$surv

 qplot((2/pi) * asin(sqrt(km_est_g3)), (2/pi) * asin(sqrt(f_est_g3))) + labs(x = "F-km-stab",
     y = "F-emv-stab", title="Figura 25: Gráfica de probabilidad estabilizada")
```

Suponiendo que el tiempo de supervivencia $T \in \mathbb{R}^{++}$ sigue una distribución gamma generalizada con parámetros $\lambda, \gamma, \alpha>0$, se deduce la estimación paramétrica de la curva de supervivencia. Una comparación entre la estimación paramétrica y la estimación no-paramétrica de la curva de supervivencia es presentada en la **Figura 26**. Para el caso de la función de riesgo acumulado estimada, una comparación análoga es presentada en la **Figura 27**.


```{r}
flex_g3 <- flexsurvreg(Surv(Tiempo, Censura) ~ 1, data = dataset, dist = "GenGamma.orig") %>% summary(type = "survival") %>% data.frame
 
km_g3 <- survfit(Surv(Tiempo, Censura) ~ 1, data = dataset) %>% fortify
 
ggplot() + geom_line(aes(time, est, col = "Paramétrico (Gamma generalizada)"), data = flex_g3) + geom_step(aes(time, surv, col = "No-paramétrico"), data = km_g3) +
   labs(x = "Tiempo (Días)", y = "Probabilidad de Supervivencia", 
        col = "Ajustes",
     title = "Figura 26: Estimación paramétrica y no-paramétrica de la curva de supervivencia",
     subtitle = "Pacientes mayores de 60 años")
```


```{r}
ggplot() + geom_line(aes(time, -log(est), col = "Paramétrico (Gamma generalizada)"), data = flex_g3) +
     geom_step(aes(time, -log(surv), col = "No-paramétrico"), data = km_g3) +
     labs(x = "Tiempo (Días)", y = "Riesgo Acumulado", col = "Ajustes",
          title = "Figura 27: Estimación paramétrica y no-paramétrica de la función de riesgo acumulado",
          subtitle = "Pacientes mayores de 60 años")
```


## Comparación entre los modelos paramétricos

En lo sucesivo, se presenta una comparación sobre los tres modelos paramétricos considerados, a saber, los modelos paramétricos fundamentados en la distribución gamma generalizada -y sus casos particulares-, la distribución de Gompertz y la distribución log-logística (véase la **Figura 28**). El análisis gráfico se complementa mediante los criterios de información y la razón de verosimilitud (véase **Tabla 13**).

```{r, warning = FALSE}
dist <- c("weibull", "lnorm", "GenGamma.orig", "llogis", "gompertz") 

data.Surv <- Surv(dataset$Tiempo, dataset$Censura)
modelo_general <- sapply(dist, function(x) flexsurvreg(data.Surv ~ 1, dist = x), USE.NAMES = T, simplify = F)

plot(modelo_general[[1]], ci = F, conf.int = F, lty = 2, 
     main = "Figura 28: ajuste Paramétrico",
     xlab = "Tiempo", ylab = "Probabilidad de Supervivencia")
for (i in 2:length(dist)) plot(modelo_general[[i]], ci = F, conf.int = F, add = T, col = i + 1, lty = i)
legend("topright", c("Kaplan-Meier", "Weibull", "Log-Normal","Gamma generalizada",
                     "Log-logística", "Gompertz"), lty = 1:(length(dist) + 1), col = 1:(length(dist) + 1))
```



```{r, warning=FALSE}
data_surv <- Surv(dataset$Tiempo, dataset$Censura)
modelo <- sapply(dist, 
                function(x) flexsurvreg(data_surv ~ 1, data = datosflex, dist = x), 
                USE.NAMES = T, simplify = F)

IC_model <- sapply(modelo, function(x) c(AIC = AIC(x), BIC = BIC(x), LogLik = logLik(x)), simplify = T)
IC_model[, order(IC_model["AIC", ])]

kable(IC_model, caption = "Tabla 13: Criterios de información", col.names = c("Gamma generalizada", "Weibull", "Gompertz", "Log-Normal", "Log-Logística"))

```

El gráfico de bondad de ajuste presenta una comparación entre las estimaciones paramétricas y no-paramétricas de la función de supervivencia. La **Figura 29** representa la bonda de ajuste cuando el tiempo de supervivencia $T$ sigue una distribución gamma generalizada tal que $T \sim GG(\lambda, \ \gamma, \ \alpha)$; la **Figura 30**, cuando $T$ sigue una distribución log-logística tal que $T \sim LL(\lambda, \ \beta)$; y la **Figura 31**, cuando $T$ sigue una distribución de Gompertz tal que $T \sim Gompertz(\theta, \ \alpha)$. Nótese que, en términos generales, los resultados anteriores coinciden con el análisis preliminar.


```{r, warning = FALSE}
flex_gamma <- flexsurvreg(Surv(Tiempo, Censura) ~ 1, data = dataset, dist = "GenGamma.orig") 

F_est_gamma <- 1 - as.data.frame(summary(flex_gamma))[, "est"]
km_est <- survfit(Surv(Tiempo, Censura) ~ 1, dataset) 
km_est <- 1 - km_est$surv
plot(F_est_gamma, km_est, main = "Figura 29: Gráfica de probabilidad estabilizada (Gamma generalizada)")
```

```{r}
flex_logis <- flexsurvreg(Surv(Tiempo, Censura) ~ 1, data = dataset, dist = "llogis") 
F_est_logis <- 1 - as.data.frame(summary(flex_logis))[, "est"]
plot(F_est_logis, km_est, main = "Figura 30: Gráfica de probabilidad estabilizada (Log-logística)")
```

```{r}
flex_gompertz <- flexsurvreg(Surv(Tiempo, Censura) ~ 1, data = dataset, dist = "gompertz") 
F_est_gompertz <- 1 - as.data.frame(summary(flex_gompertz))[, "est"]
plot(F_est_gompertz, km_est, main = "Figura 31: Gráfica de probabilidad estabilizada (Gompertz)")
```

# Modelo de riesgos proporcionales de Cox

Sea $T \in (0, \ +\infty) \subseteq \mathbb{R}^{++}$ el tiempo de supervivencia, y sea $\vec{X} \in \mathbb{R}^{p}$ un $p$-vector de covariables independientes del tiempo tal que $\vec{X} = (X_{1}, \ \ldots, X_{p})$. Dado el $p$-vector de parámetros $\vec{\beta} = (\beta_{1}, \ \ldots, \beta_{p}) \in \mathbb{R}^{p}$, considérese el siguiente modelo básico de tasa de riesgo: 

$$
h(t, \vec{X}) = h_{0}(t)g(\beta^{\top}\vec{X})
$$

donde $g(\beta^{\top}\vec{X})$ es una función no-negativa sobre el vector de covariables; y $h_{0}(t)$, la función de riesgo base. Naturalmente, $h(t,\vec{0}) = h_{0}(t)$, lo cual implica que $h_{0}(t)$ representa el riesgo base que no depende de ninguna covariable. Como señalan Klein & Moescheberger (2003), el modelos de riesgos proporcionales de Cox (1972) es un tipo de modelo básico de tasa de riesgo con $g(\beta^{\top}\vec{X}) = \exp\{\beta^{\top}\vec{X}\}$ tal que

$$
h(t, \vec{X}) = h_{0}(t)e^{\beta^{\top}\vec{X}}
$$
El modelo de riesgos proporcionales de Cox, observan Kleinbaum & Klein (2012), es un modelo semiparamétrico robusto. Esto quiere decir que, si bien el modelo no supone una distribución de probabilidad sobre la función de riesgo base, se aproxima al modelo paramétrico correcto. Supóngase ahora que, para todo $i\in \mathbb{N}$, $\vec{X_{i}}\in \mathbb{R}^{p}$ es el vector de covariables asociado al $i$-ésimo individuo tal que $\vec{X_{i}} = (X_{1i}, \ \ldots, X_{pi})$. Dados los individuos $i,j \in \mathbb{N}$, el modelo de Cox proporciona una razón de riesgo estimada ($\hat{HR}$) que se define como

$$
\hat{HR} = \frac{\hat{h}(t, \vec{X}_{i})}{\hat{h}(t, \vec{X}_{j})}
=
exp\left\{\sum_{k=1}^{p}\hat{\beta}_{k}(X_{ki} - X_{kj})\right\}
$$

donde $\hat{h}(t, \vec{X}_{i}) > \hat{h}(t, \vec{X}_{j})$. El modelo de Cox es también conocido como modelo de riesgos proporcionales en el sentido en que presupone que las razones de riesgo no dependen del tiempo. 


## Modelos estimados

Considérese, en general, dos modelos con distintas covariables: el primer modelo considera la edad como covariable; el segundo; agrega el sexo como covariable e incluye un término de interacción. 

### Modelo A
Dada la covariable $Edad$, considérese el siguiente modelo de Cox:

$$
h(t, \vec{X}) = h_{0}(t)e^{\beta_{1}Edad}
$$

El resultado de la estimación es el siguiente:

```{r}
cox_model <- coxph(Surv(Tiempo, Censura) ~ Edad, data = dataset)
summary(cox_model)
```

La estimación opera mediante máxima verosimilitud y la prueba de significancia individual recurre al estadístico de Wald. En términos generales, se verifica que la covariable $Edad$ es estadísticamente significativa aun al nivel de significancia del $1\%$. Por hipótesis, se consideran pacientes de 20, 40 y 60 años. Las curvas de supervivencia estimadas vienen dadas por 

```{r}
cox_model <- coxph(Surv(Tiempo, Censura) ~ Edad , data = dataset)
datosnuevos <- data.frame(Edad = c(20, 40, 60))
curva_sup <- survfit(cox_model, newdata = datosnuevos, conf.type="log-log")
print(curva_sup, print.rmean = T) 
```

Gráficamente,

```{r, warning = FALSE}
ggsurvplot(fit = curva_sup, data = dataset, conf.int = T, title = "Curva de Supervivencia",
           xlab = "Tiempo", ylab = "Probabilidad de supervivencia", 
           legend.labs = c("20 años",
                                "40 años","60 años"), legend.title = "Grupos: ")
```

Puesto que la función de riesgo base $h_{0}(t)$ satisface que $h_{0}(t) = h(t, Edad = 0)$, su estimación opera de la siguiente forma:

```{r}
cox_model <- coxph(Surv(Tiempo, Censura) ~ Edad, data = dataset)
datosnuevo <- data.frame(Edad = 0)
riesgo_base <- survfit(cox_model, datosnuevo)
```


```{r, echo=FALSE}
outcome = with(riesgo_base, data.frame(time, n.risk, n.event, surv, std.err, lower, upper))[1:20,]
colnames(outcome) = c("time", "n.risk", "n.event", "surv", "std.err", "lower 95% CI", "upper 95% CI")

kable(outcome, caption = "Función de riesgo base estimada")
```

De manera similar, el siguiente resultado corresponde a la función estimada de riesgo acumulado 

```{r}
cbind(Tiempo = riesgo_base$time, RiesgoAcumulado = riesgo_base$cumhaz)[1:20,]
```

Por medio de los residuos de Schoenfeld, se examina la hipótesis de riesgos proporcionales, a saber, la hipótesis según la cual las razones de riesgo no dependen del tiempo.

```{r}
assump_1 <- cox.zph(cox_model)
print(assump_1)
```

```{r}
ggcoxzph(assump_1)
```

El valor-p global del Test de Schoenfeld sugiere que el supuesto de riesgos proporcionales no se mantiene. Adicionalmente, el modelo de riesgos proporcionales de Cox presupone una forma lineal para las covariables. El supuesto de linealidad o, más precisamente, la forma funcional de las covariables continuas es evaluada mediante los residuales martingala.

```{r, warning=FALSE}
ggcoxfunctional(Surv(Tiempo, Censura) ~ Edad, data = dataset)
```


### Modelo B

Dada la covariable $Edad$ y la covariable dicotómica $Sexo$, considérese el siguiente modelo de Cox:

$$
h(t, \vec{X}) = h_{0}(t)e^{\beta_{1}Edad + \beta_{2}Sexo + 
+ \beta_{3}Sexo*Edad},
$$

donde $Sexo*Edad$ corresponde a un término de interacción. Los resultados de la estimación son los siguientes:

```{r}
df_bin_cov <- dataset
df_bin_cov$Sexo <- as.factor(df_bin_cov$Sexo)
```


```{r}
cox_model_inter <- coxph(Surv(Tiempo, Censura) ~ Edad * Sexo, data = df_bin_cov)
summary(cox_model_inter)
```



A partir del estadístico de Wald, se deduce que la covariable $Edad$ es estadísticamente significativa aun al nivel de significancia del $1\%$; mientras que la variable $Sexo$ y el término de interacción no son estadísticamente significativos. Por hipótesis, se consideran mujeres y hombres de 20 y 60 años. Los resultados son los siguientes:

```{r}
cox_model_inter <- coxph(Surv(Tiempo, Censura) ~ Edad * Sexo , data = df_bin_cov)
datosnuevos <- data.frame(Edad = c(20, 60, 20, 60), Sexo =c(1,1,0,0))
datosnuevos$Sexo <- as.factor(datosnuevos$Sexo)
curva_sup_inter <- survfit(cox_model_inter, newdata = datosnuevos, conf.type="log-log")
print(curva_sup_inter, print.rmean = T) 
```

Gráficamente, 

```{r}
ggsurvplot(fit = curva_sup_inter, data = df_bin_cov, conf.int = T, title = "Curva de Supervivencia",
           xlab = "Tiempo", ylab = "Probabilidad de supervivencia", 
           legend.labs = c("20 años mujer",
                           "60 años mujer","20 años hombre", 
                           "60 años hombre"), legend.title = "Grupos: ")

```


Dado el vector de covariables $\vec{X} \in \mathbb{R}^{3}$, la función de riesgo base $h_{0}(t)$ satisface que $h_{0}(t) = h(t,\vec{X}=\vec{0})$. Los resultados de la función de riesgo base estimada, dada la categoria de referencia $Sexo = 0$, son los siguientes: 


```{r}
datosnuevo <- data.frame(Edad = 0, Sexo = 0)
datosnuevo$Sexo <- as.factor(datosnuevo$Sexo)
riesgo_base_inter <- survfit(cox_model_inter, datosnuevo)
```


```{r}
outcome = with(riesgo_base_inter, data.frame(time, n.risk, n.event, surv, std.err, lower, upper))[1:20,]
colnames(outcome) = c("time", "n.risk", "n.event", "surv", "std.err", "lower 95% CI", "upper 95% CI")

kable(outcome, caption = "Función de riesgo base estimada para la categoria de referencia")
```


El siguiente resultado corresponde a la función estimada de riesgo acumulado:

```{r}
cbind(Tiempo = riesgo_base_inter$time, RiesgoAcumulado = riesgo_base_inter$cumhaz)[1:20,]
```



La hipótesis de riesgos proporcionales es evaluada mediante los residuos de Schoenfeld.

```{r}
assump_2 <- cox.zph(cox_model_inter)
print(assump_2)
```


```{r}
ggcoxzph(assump_2)
```


Si bien el valor-p global asociado al test de Schoenfeld sugiere que le supuesto de riesgos proporcionales no se mantiene, el test individual de Schoenfeld verifica que el supuesto de riesgos proporcionales se cumple para la covariable $Sexo$.



## Comparación entre ambos modelos

Nótese que, en términos generales, se verifica que agregar la covariable $Sexo$ no contribuye al modelo de riesgos proporcionales.

```{r}
print(anova(cox_model_inter, cox_model))
```



# Referencias

Klein, J. & Moeschberger, M. (2003). *Survival Analysis Techniques for
Censored and Truncated Data*. New York: Springer-Verlag.

Kleinbaum, D. & Klein, M. (2012). *Survival Analysis: A Self‐Learning
Text (Third Edition)*. New York: Springer-Verlag.

Lee, E. & Wang, J. (2003). *Statistical Methods for Survival Data
Analysis*. New Jersey: John Wiley & Sons.

Martinez, J. (2017, mayo 22). Análisis de supervivencia en R. *RPubs*.
<https://rpubs.com/JavierMtzG/Supervivencia>

Rickert, J. (2017, September 25). Survival Analysis with R. *R Views*.
<https://rviews.rstudio.com/2017/09/25/survival-analysis-with-r/>



